臺灣高等法院民事判決　　　　　　　　　96年度上易字第52號
上　訴　人
即被上訴人　甲○○
　　　　　　辛○
　　　　　　壬○○
　　　　　　戊○○○
　　　　　　丁○○
上列五人共同
訴訟代理人　粘舜權律師
　　　　　　吳茂榕律師
被　上訴人
即　上訴人　庚○○　　住台北縣三峽鎮嘉添227之35號
訴訟代理人　己○○律師
上列當事人間返還占有物事件，上訴人對於中華民國95年11月22
日臺灣板橋地方法院94年度訴字第696號第一審判決提起上訴，
，上訴人甲○○、辛○、壬○○、戊○○○、丁○○等並為訴之
擴張，本院於96年10月9日言詞辯論終結，判決如下：
    主  文
原判決關於命上訴人庚○○應將坐落於臺北縣三峽鎮○○○段犁
舌尾小段九０之六地號土地上如原判決附圖乙所示貨櫃屋1座自
如附圖丙、戊所示之土地遷出部分及該部分假執行之宣告，暨命
上訴人庚○○負擔訴訟費用之裁判（除確定部分外）均廢棄。
上開廢棄部分，被上訴人甲○○、辛○、壬○○、戊○○○、丁
○○等在第一審之訴及假執行之聲請均駁回。
上訴人甲○○、辛○、壬○○、戊○○○、丁○○等之上訴及擴
張之訴均駁回。
第一審關於命庚○○負擔訴訟費用（除確定部分外）部分，及第
二審訴訟費用關於庚○○上訴部分，由被上訴人甲○○、辛○、
壬○○、戊○○○、丁○○等負擔。第二審訴訟費用關於甲○○
、辛○、壬○○、戊○○○、丁○○等上訴及擴張之訴部分由甲
○○、辛○、壬○○、戊○○○、丁○○等負擔。
    事  實
甲、上訴人即被上訴人甲○○、辛○、壬○○、戊○○○、丁○
    ○方面（下稱上訴人甲○○等）：
壹、聲明：
一、原判決關於駁回上訴人後開第二項之訴部分、假執行之聲請
    及訴訟費用之裁判廢棄。
二、被上訴人應將坐落台北縣三峽鎮○○○段犁舌尾小段90之6地
    號如原判決附圖所示丙部分面積201平方公尺、戊部分面積
    45平方公尺之土地返還上訴人及全體鳳凰社區之區分所有人
    。
三、上訴人願供擔保請准宣告假執行。
四、駁回對造之上訴。
貳、陳述：除與原判決記載相同者外，補稱略以：
一、原審聲明第一項敗訴未上訴。
二、上訴人占有之權源為原證2，乙○○與陳丙燈間71.12.2所訂
    之第三人利益契約。
三、六米寬應自90-6地號開始計算，不含保甲路。
乙、被上訴人即上訴人庚○○方面：
壹、聲明：
一、原判決有關上訴人庚○○應將坐落於台北縣三峽鎮○○○段犁
    舌尾小段90之6地號如原判決附圖乙所示貨櫃屋1座自如附圖
    丙、戊所示之土地遷出之部分廢棄。
二、前項廢棄部分，被上訴人在第一審之訴及其假執行之聲請均
    駁回。
貳、陳述：除與原判決記載相同者外，補稱略以：
一、鳳凰社區依原證2及原證3之契約書得使用系爭90-6地號土地
    之部分，係自鳳凰社區原始建築線計算6米寬之長條形面積
    部分（即原審附圖丁所示土地部分外，尚包括該地段2-52、
    2-53、2-54、2-55、2-56、2-57、2-58、2-59、2-60地號土
    地之部分），而不包括原審附圖乙所示貨櫃屋佔有之部分。
二、鳳凰社區之住戶僅係因原證2、原證3之契約約定，就本案系
    爭之70坪土地得作道路通行使用，並不因此成為該道路之占
    用人而得主張占有人之物上請求權。
    理  由
一、上訴人甲○○等人（即原告）於原審聲明為：「(一)、請求確
    認原告就如原判決附圖丙（面積201平方公尺）、戊（面積
    45平方公尺）所示土地（即系爭土地）使用權存在。(二)、被
    告（即庚○○）應將如原判決附圖所示A-B鐵皮圍牆與B-C鐵
    絲網拆除並遷移如附圖乙所示貨櫃屋1座，將占有土地返還
    原告」。原審判決「(一)、被告應將坐落於臺北縣三峽鎮○○
    ○段犁舌尾小段90-6地號土地上如原判決附圖A-B所示鐵皮
    圍牆、B-C所示鐵絲網拆除，及如附圖乙所示貨櫃屋1座自如
    附圖丙、戊所示之土地遷出。(二)、原告其餘之訴駁回。」。
    上訴人甲○○等人上訴聲明「被上訴人應將坐落台北縣三峽
    鎮○○○段犁舌尾小段90之6地號如原判決附圖所示丙部分面
    積201平方公尺、戊部分面積45平方公尺之土地返還上訴人
    及全體鳳凰社區之區分所有人。」，上訴人甲○○等陳明原
    審聲明(一)敗訴部分未上訴，原審聲明(二)就駁回占有土地返還
    原告部分上訴（見本院卷第45頁背面），是上訴人甲○○等
    之上訴聲明係就原審聲明(二)部分為擴張，即原審請求原判決
    附圖所示A-B鐵皮圍牆與B-C鐵絲網拆除並遷移如附圖乙所示
    貨櫃屋1座，將占有土地返還原告，於本院擴張為將原判決
    附圖所示A-B鐵皮圍牆與B-C鐵絲網拆除並遷移如附圖乙所示
    貨櫃屋1座，將原判決附圖所示丙部分面積201平方公尺、戊
    部分面積45平方公尺之土地返還上訴人及全體鳳凰社區之區
    分所有人。經核與民事訴訟法第446條第1項、第255條第1項
    第2、3款規定無違，應予許可。
二、上訴人甲○○等主張：其等均係臺北縣三峽鎮嘉添里鳳凰社
    區（下稱鳳凰社區）之區分所有權人，鳳凰社區係訴外人乙
    ○○等起造，乙○○於71年12月2日與上訴人庚○○之父陳
    丙燈訂立「提供土地使用契約書」（下稱系爭使用契約書）
    ，雙方約定陳丙燈將坐落臺北縣三峽鎮○○○段犁舌尾小段
    90之6地號土地如原判決附圖丙（面積201平方公尺）、戊（
    面積45平方公尺）所示部分（下稱系爭土地）以新台幣（以
    下同）70萬元出售予建商即訴外人乙○○、張有冬等人，作
    為鳳凰社區公共設施用地即道路用地之一部分，惟因建商只
    購買系爭90之6地號土地之一部分，無法分割過戶，故未辦
    理移轉登記，而仍登記為陳丙燈所有，待鳳凰社區興建完成
    後，陳丙燈將系爭土地交付由鳳凰社區住戶使用並取得占有
    ，故上訴人甲○○等就系爭土地有占有使用權能。上訴人庚
    ○○依繼承關係取得系爭90之6地號土地所有權，應繼受陳
    丙燈之權利義務。惟上訴人庚○○未經同意在系爭土地上設
    置如原判決附圖A-B所示鐵皮圍牆及如附圖B-C所示之鐵絲網
    （下或合稱圍籬），並放置如附圖乙所示之貨櫃屋，無權占
    有系爭土地。上訴人甲○○等依民法第962條前段與中段之
    規定，請求上訴人庚○○應將原判決附圖所示A-B鐵皮圍牆
    與B-C鐵絲網拆除，及如原判決附圖乙所示貨櫃屋1座，自如
    附圖丙、戊所示之土地遷出，將原判決附圖所示丙部分面積
    201平方公尺、戊部分面積45平方公尺之土地返還上訴人及
    全體鳳凰社區之區分所有人。（上訴人甲○○等於原審另請
    求確認甲○○等就如原判決附圖丙（面積201平方公尺）、
    戊（面積45平方公尺）所示土地（即系爭土地）使用權存在
    部分，業經原審判決敗訴確定）。
    上訴人庚○○對上訴人甲○○等係鳳凰社區住戶，及其父陳
    丙燈於71年12月2日與乙○○訂立系爭使用契約書，其繼承
    系爭90-6地號土地所有權等情，及其於90-6地號土地內設置
    原判決附圖所示A-B鐵皮圍牆與B-C鐵絲網及附圖乙所示貨櫃
    屋1座等情不爭執，但辯以依鳳凰社區建商當初繪製之建築
    圖、配置圖等顯示，建商原本規劃從上訴人甲○○等房屋外
    牆起算往外推，有一條6米寬之道路，然而當時當地之現有
    道路（即當地人所稱之保甲路）非常狹窄，遠不足6米寬，
    乙○○為申請使用執照，方與陳丙燈訂約，由陳丙燈提供系
    爭約70坪土地作鳳凰社區道路使用。訴外人乙○○復於89年
    12月2日與其重訂89年土地使用契約，重訂當時，雙方原本
    打算將提供之土地範圍明確測量出來，但因地政人員到場測
    量時，鳳凰社區住戶均不開門讓地政人員進入測量，因此只
    得作罷，雙方乃沿襲前約，在89年土地使用契約第3條記載
    「本約70坪土地依嘉添里227巷原1米巷道邊緣作長條行面積
    計算」。鳳凰社區依上開二契約書得使用系爭90-6地號土地
    之部分，係自鳳凰社區原始建築線計算6米寬之長條形面積
    部分（即原審附圖丁所示土地部分外，尚包括該地段2-52、
    2-53、2-54、2-55、2-56、2-57、2-  58、2-59、2-60地號
    土地之部分），而不包括原審附圖乙所示貨櫃屋佔有之部分
    。又鳳凰社區之住戶僅係因原證2、原證3之契約約定，就本
    案系爭之70坪土地得作道路通行使用，並不因此成為該道路
    之占用人而得主張占有人之物上請求權等語。
    （原審判決如上述，甲○○等就其一審聲明(二)、敗訴部分提
    起上訴，並為聲明之擴張。上訴人庚○○就一審判決其敗訴
    部分中之命遷移貨櫃屋部分聲明上訴。）
三、本件兩造不爭執事實如下述：
(一)、臺北縣三峽鎮嘉添里鳳凰社區之基地係坐落臺北縣三峽鎮○
    ○○段犁舌尾小段2、2-1-2、3、4、6-1、90-8地號土地（
    前開土地所有權人為乙○○，嗣分割為2-39、2-40、2-41、
    2-42、…等地號），係由訴外人乙○○、丙○○等人名義起
    造，領得台北縣政府70峽字第587號建造執照，及台北縣政
    府71年使字第260號使用執照等情，有地籍圖謄本、使用執
    照影本（原審(一)第6頁、23頁）及上開建照執照卷附起造人
    名冊、土地登記簿謄本、地籍圖謄本（參見本院卷(二)第172
    頁）等可按。
(二)、系爭鳳凰社區屬實施都市計畫以外地區之建築案件，並無建
    築線。依「實施都市計畫以外地區建築物管理辦法」第八條
    ：「在實施都市計畫以外地區申請建築時，凡建築基地臨接
    公路者，其建築物與公路間之距離，應依公路法及有關法規
    辦理；凡建築基地臨接其他道路者，應自道路邊線退讓二公
    尺以上建築。建築基地接臨接道路，或以通路連接道路，其
    通路之寬度應在二公尺以上。集中興建之房屋，應有完整之
    道路系統，道路寬度不得小於六公尺」規定辦理，有台北縣
    政府96年4月4日北府工施字第0960125198號函可稽（見本院
    卷第56頁）。依上開建照執照卷附系爭建物建築設計壹樓平
    面圖標示「六米寬現有道路」係自「現有道路建築線」向外
    計算六米寬，有壹樓平面圖可稽（見建照執照卷第13頁、原
    審卷第164頁、本院卷第70頁）。而系爭集合住宅基地與系
    爭90-6地號土地間，坐落一狹長土地（即兩造所稱之保甲路
    ），有地籍圖謄本可稽（見原審卷第6頁），該狹長土地地
    號為犁舌尾小段2-50、2-7、2-52、2-53、2-54、2-55、
    2-56、2-57、2-58、2-59、2-60、2-61等地號，前開地號使
    用地類別均為「交通用地」，除2-7地號係於71年3月25日分
    割自2地號，屬乙○○所有，其餘地號土地，均係於94年1月
    4日為第一次登記（原因發生日期：93年12月9日），所有權
    人為中華民國，管理者為：財政部國有財產局，有台北縣樹
    林地政事務所96年6月25日北縣樹地測字第0960007494號函
    及檢附之地籍參考圖及土地登記簿謄本可稽（見本院卷第10
    5-118頁）。
(三)、上訴人甲○○等均係鳳凰社區住戶，甲○○所有建物基地為
    2-39地號土地，辛○所有建物基地為2-36地號土地，壬○○
    所有建物基地為2-18地號土地，戊○○○所有建物基地為
    2-42地號土地，丁○○所有建物基地為2-28地號土地，有建
    物及土地所有權狀可稽（見原審卷第16-27頁）。鳳凰社區
    住戶於鳳凰社區建物外牆向外搭蓋車庫，其坐落地號為鳳凰
    社區基地之2-40、2-41、2-42、2-43、2-44等地號，及上開
    2-52、2-53、2-54、2-55、2-56、2-57、2-58、2-59、2-60
    及90-6等地號，有現場照片及本院囑託台北縣樹林地政事務
    所派員繪製之土地複丈成果圖Ａ案可稽（見本院卷第140頁
    、147-148頁）。
(四)、系爭90-6地號土地原係陳丙燈所有，嗣上訴人庚○○因繼承
    取得90-6地號土地所有權。乙○○於71年12月2日與陳丙燈
    訂立「提供土地使用契約書」，約定陳丙燈將系爭90之6地
    號土地約70坪提供予乙○○永久使用，使用價金70萬元，並
    訂於71年12月2日現場點交並由乙○○指定人鳳凰社區永久
    自由使用，有該契約書影本可稽（見本院卷第82-86頁）。
(五)、上訴人庚○○於系爭90-6地號土地上，設置原判決附圖所示
    A-B鐵皮圍牆與B-C鐵絲網及附圖乙所示貨櫃屋1座等情，業
    經原審履勘現場查明屬實，並有原審法院囑託樹林地政事務
    所派員繪製之土地複丈成果圖可稽（見原審卷(二)第6頁）。
四、上訴人甲○○等主張系爭90之6地號如原判決附圖所示丙部
    分面積201平方公尺、戊部分面積45平方公尺之土地（系爭
    土地）係乙○○以70萬元向陳丙燈購買作為鳳凰社區公共設
    施用地即道路用地之一部分，陳丙燈業將系爭土地交付由鳳
    凰社區住戶使用並取得占有，上訴人甲○○等就系爭土地有
    占有使用權能，庚○○應繼受陳丙燈之權利義務。惟上訴人
    庚○○未經同意在系爭土地上設置如原判決附圖A-B所示鐵
    皮圍牆及如附圖B-C所示之鐵絲網，並放置如附圖乙所示之
    貨櫃屋，無權占有系爭土地。爰依民法第962條前段與中段
    之規定，請求將原判決附圖所示A-B鐵皮圍牆與B-C鐵絲網拆
    除，將原判決附圖乙所示貨櫃屋1座自如附圖丙、戊所示之
    土地遷出，將原判決附圖所示丙部分面積201平方公尺、戊
    部分面積45平方公尺之土地返還上訴人及全體鳳凰社區之區
    分所有人。上訴人庚○○則以上開情詞置辯。茲審酌如下：
(一)、上訴人甲○○等得否提起本件訴訟？
    查乙○○與陳丙燈訂之之系爭71年使用契約書約定，陳丙燈
    應提供系爭90-16地號土地約70坪供乙○○及鳳凰社區使用
    。證人乙○○於原審亦證述「我有讓與土地使用權給鳳凰社
    區住戶，那土地是供行走使用，非供建築之用」（見原審卷
    (一)第202頁）。則上訴人甲○○等提起本件訴訟，尚難謂當
    事人不適格。
(二)、系爭「土地使用契約書」約定陳丙燈應提供之「約70坪土地
    」範圍為何？
１、查系爭契約書雖記載系爭「約70坪（詳如後附略圖著紅色全
    部）」（見本院卷第82頁），而原審勘驗證人乙○○提出之
    原審卷(一)第175頁圖示原本，質疑「如依照紅色部分，那不
    就是系爭土地的全部範圍？乙○○則稱「我不知道」（見原
    審卷(一)第202頁），是尚無從依原審卷(一)第175頁圖示認定陳
    丙燈依系爭契約書應提供土地予乙○○及鳳凰社區使用之範
    圍。
２、證人張有冬（即系爭契約書之見證人）於原審證述鳳凰社區
    是伊與乙○○興建，乙○○是地主，伊負責興建，興建快完
    成時，陳丙燈發現社區前面系爭土地是其所有，陳丙燈即圍
    起來不讓伊施工，乙○○即與陳丙燈協商。當初陳丙燈口頭
    說這裡土地大約70坪，所以伊等即以70坪來議價，土地面積
    70坪是從社區房屋前面與系爭土地的界線開始計算，應該是
    指鳳凰社區前面的70坪而言，當初乙○○陳丙燈在現場都沒
    有指界，原審卷(一)第175頁圖示不清楚是由誰提供等情（見
    原審卷(一)第202-203頁）。
３、證人乙○○於原審證述因為系爭90-6地號土地是陳丙燈所有
    ，陳丙燈不讓伊行經通過，所以給付70萬元予陳丙燈，向陳
    丙燈買下這土地的使用權等語（見原審卷第201頁）。
４、查系爭鳳凰社區屬實施都市計畫以外地區之建築案件，依「
    實施都市計畫以外地區建築物管理辦法」第八條規定集中興
    建之房屋，應有完整之道路系統，道路寬度不得小於六公尺
    ，且鳳凰社區建照執照卷附系爭建物建築設計壹樓平面圖標
    示「六米寬現有道路」係自「現有道路（即保甲路）建築線
    」向外計算，已如前述。而依證人張有冬上述證言，鳳凰社
    區興建快完成時，因陳丙燈發現社區前面系爭土地為其所有
    ，乃阻撓施工，乙○○、陳丙燈因而簽訂系爭契約書，其目
    的應係為使鳳凰社區○○○○道路，以符規定。
    是該契約書約定陳丙燈應提供乙○○及鳳凰社區使用之90-6
    地號土地範圍，應係自鳳凰社區地籍線（與保甲路毗鄰）向
    外起算六米範圍內（內含保甲路）部分，即如附件土地複丈
    成果表Ｂ案所示籃色線內之90-6地號土地，而非上訴人甲○
    ○等於原審主張之原判決附圖所示丙部分（面積201平方公
    尺）及於本院主張之原判決丙（面積201平方公尺）及戊部
    分（面積45平方公尺）之土地。況依此計算，其面積約為上
    訴人庚○○於原審主張之原判決附圖丁所示90-6地號內之
    170平方公尺及保甲路（即中華民國所有之2-52、2-53、
    2-54、2-55、2-56、2-57、2-58、2-59、2-60地號土地）部
    分，上開保甲路面積依序為7、7、8、8、8、9、8、9、5 平
    方公尺（見本院卷第109-117頁土地登記簿謄本），二者合
    計為239平方公尺（170+69=239）239×0.3025＝72.2975，
    約為72.2975坪與系爭契約書所載約70坪相當。
(三)、上訴人甲○○等之請求有無理由？
１、上訴人甲○○等請求上訴人庚○○將設置原判決附圖乙所示
    貨櫃屋1座自如原判決附圖丙、戊所示之土地遷出部分（上
    訴人甲○○等另於原審請求上訴人庚○○將原判決附圖所示
    A-B鐵皮圍牆與B-C鐵絲網拆除部分業經原審判決庚○○敗訴
    確定）：
    查陳丙燈依系爭契約應提供乙○○及鳳凰社區居民使用之範
    圍為自系爭建物外牆向外算六米，即如附件複丈成果表所示
    Ｂ案之範圍，已如前述，將該範圍與原審卷(二)第6頁複丈成
    果圖之甲、乙套合，該貨櫃屋並未坐落在陳丙燈應提供乙○
    ○、鳳凰社區使用之範圍內，有附件複丈成果表Ｃ案可稽（
    見本院卷第140頁）。則上訴人甲○○等請求上訴人己○○
    將設置原判決附圖乙所示貨櫃屋1座自如原判決附圖丙、戊
    所示之土地遷出部分遷出，即無所據，不應准許。
２、上訴人甲○○等請求將原判決附圖所示丙部分面積201平方
    公尺、戊部分面積45平方公尺之土地返還上訴人及全體鳳凰
    社區之區分所有人：
、上訴人甲○○等主張其依乙○○與陳丙燈間71.12.2所訂之
    契約對系爭原判決附圖所示丙部分面積201平方公尺、戊部
    分面積45平方公尺之土地取得占有，依民法第962條前段規
    定，請求上訴人庚○○返還系爭土地云云。
、查乙○○與陳丙燈訂約，以70萬元對價取得90-6地號土地如
    附件複丈成果表所示Ｂ案範圍內之使用權，其目的係為使鳳
    凰社區○○○○道路，以符規定。且證人乙○○於原審亦證
    述「那土地是供行走使用，非供建築之用」，已如上述。則
    上訴人甲○○等就陳丙燈依約應提供之土地僅得作道路通行
    使用，並不因此成為該道路之占用人而得主張占有人之物上
    請求權。上訴人甲○○等依民法第962條前段規定，請求上
    訴人庚○○返還系爭土地自屬無據，不應准許。
五、綜上所述，上訴人甲○○等請求上訴人庚○○將設置原判決
    附圖乙所示貨櫃屋1座自如原判決附圖丙、戊所示之土地遷
    出，及請求上訴人庚○○將原判決附圖所示丙部分面積201
    平方公尺、戊部分面積45平方公尺之土地返還上訴人甲○○
    等及全體鳳凰社區之區分所有人，均屬無據不應准許。
    乃原審判命上訴人庚○○應將設置原判決附圖乙所示貨櫃屋
    1座自如原判決附圖丙、戊所示之土地遷出，尚有未洽。上
    訴人庚○○上訴意旨指摘原判決該部分不當，求予廢棄，為
    有理由，爰由本院將原判決該部分廢棄，並駁回上訴人甲○
    ○等此部分請求。至上訴人甲○○之請求不應准許部分（包
    括於原審之聲明及本院擴張聲明），原審判決上訴人甲○○
    等敗訴，並無不合，上訴人甲○○等上訴意旨指摘原判決此
    部分不當，求予廢棄，為無理由，應予駁回。上訴人甲○○
    等於本院擴張聲明，亦無理由，亦應予駁回。
六、本件事證已明，兩造其餘攻擊防禦方法，經核與本判決之結
    果不生影響，爰不一一論述。
七、據上論結，本件庚○○之上訴有理由，甲○○等之上訴及擴
    張之訴均無理由，依民事訴訟法第450條、第449條第1項、
    第78條，判決如主文。
中　　華　　民　　國　　96　　年　　10　　月　　23　　日
                    民事第八庭
                        審判長 法　官 劉勝吉
　　　　　　　　　　　　　　   法　官 鄭威莉
                               法  官 滕允潔
正本係照原本作成。
如不服本判決，應於收受送達後20日內向本院提出上訴書狀，其
未表明上訴理由者，應於提出上訴後20日內向本院補提理由書狀
（均須按他造當事人之人數附繕本）上訴時應提出委任律師或具
有律師資格之人之委任狀；委任有律師資格者，另應附具律師資
格證書及釋明委任人與受任人有民事訴訟法第466條之1第1項但
書或第2項（詳附註）所定關係之釋明文書影本。
中　　華　　民　　國　　96　　年　　10　　月　　23　　日
　　　　　　　　　　　　　   　書記官 黃麗玲
附註：
民事訴訟法第466條之1（第1項、第2項）：
對於第二審判決上訴，上訴人應委任律師為訴訟代理人。但上訴
人或其他法定代理人具有律師資格者，不在此限。
上訴人之配偶、三親等內之血親、二親等內之姻親，或上訴人為
法人、中央或地方機關時，其所屬專任人員具有律師資格並經法
院認為適當者，亦得為第三審訴訟代理人。
